【裁判字號】    97,上易,1405
【裁判日期】    970820
【裁判案由】    妨害公務等
【裁判全文】
臺灣高等法院刑事判決              97年度上易字第1405號
上  訴  人  臺灣板橋地方法院檢察署檢察官
被      告  乙○○
上列上訴人因被告妨害公務等案件，不服台灣板橋地方法院96年
度易字第1463號，中華民國97年3月27日第一審判決（起訴案號
：台灣板橋地方法院檢察署96年度偵字第7992號），提起上訴，
本院判決如下：
    主  文
上訴駁回。
    事  實
一、乙○○於民國96年4月8日凌晨1時許，在臺北縣永和市○○
    路○段352巷122弄3號1樓住處，因酒後（尚未達精神耗弱之
    程度）在家中咆哮，並向其妻劉近揚言要傷害家人（其所涉
    恐嚇罪部分，另經檢察官為不起訴處分），劉近遂報警處理
    ，臺北縣政府警察局永和分局新生派出所（下稱新生派出所
    ）員警甲○○接獲通報後，於同日凌晨1時50分許，至上址
    處理依法執行公務，要求乙○○配合查案，詎乙○○竟分別
    基於妨害公務及侮辱公務員之犯意，對依法執行職務之員警
    甲○○咆哮，以「幹你娘」、「俗仔」（起訴書漏載「俗仔
    」）等語辱罵甲○○，且要求甲○○出示證件，並以強暴之
    手段上前抓住甲○○衣領，而強行拉扯、推擠甲○○，致甲
    ○○制服鈕釦脫落，並受有左手挫傷、左膝挫傷併紅腫之傷
    害（所涉傷害部分，業經甲○○撤回告訴）。
二、案經臺北縣政府警察局永和分局報請臺灣板橋地方法院檢察
    署檢察官偵查起訴。
    理  由
一、按刑事訴訟法第273條之1第1項規定，除被告所犯為死刑、
    無期徒刑、最輕本刑為3年以上有期徒刑之罪、或高等法院
    管轄第一審案件者外，於審判期日前之程序進行中，被告先
    就被訴事實為有罪之陳述時，審判長得告知被告簡式審判程
    序之旨，並聽取當事人、代理人、辯護人及輔佐人之意見後
    ，裁定進行簡式審判程序。經查，本件被告乙○○被訴妨害
    公務等一案，非前開不得進行簡式審判程序之案件，經被告
    於本院審理時就被訴事實為有罪之陳述，且經本院告知被告
    簡式審判程序之旨，聽取被告及檢察官之意見後，爰依上開
    刑事訴訟法第273條之1之規定，當庭裁定改依簡式審判程序
    審判之。又簡式審判程序之證據調查，依刑事訴訟法第273
    條之2規定，不受同法第159條第1項審判外陳述排除之限制
    ，再被告對於卷內之各項證據，均同意有證據能力，故卷內
    所列之各項證據，自得作為證據，先予敘明。
二、上開犯罪事實，業據被告乙○○於原審及本院審理時坦承不
    諱，核與證人即警員甲○○於偵訊時具結指訴、其妻劉近及
    其子邱柏瑞於警訊及偵訊時具結證述之情節（詳見偵查卷第
    10至15、35至36、44至46頁）相符，並經原審勘驗案發經過
    之錄影光碟屬實，此有原審勘驗筆錄（詳見原審卷第39至53
    頁），且有證人甲○○職務報告1紙、錄影翻拍照片4張及證
    人甲○○受傷害照片及制服毀損照片4張、診斷證明書1紙（
    詳見偵查卷第16、19、22至25頁）在卷可稽，足認被告乙○
    ○前開自白與事實相符，應堪採信。本件事證明確，被告犯
    行洵堪認定，應依法論科。
三、按精神是否耗弱，固指行為當時之精神狀態而言（26年渝上
    字第237號、48年台上字第1486號判例），惟行為當時之精
    神狀態究竟如何，往往未必徒憑事後精神狀態所可追溯鑑定
    真確，事實審法院仍非不得視個案情節，綜合被告行為當時
    各種言行表徵，就顯然未達此程度之精神狀態者，逕行判斷
    ，並非對是否精神耗弱之認定，概須送請醫學專家鑑定，始
    得據為審斷之基礎，最高法院88年度台上字第930號判決意
    旨足資參照。又按刑法第19條第2項所稱精神耗弱，係指行
    為時之精神，對外界事物之判斷能力、辨識行為違法或依其
    辨識而行為之能力，較普通人之平均程度，顯然減退而言，
    與全無意識能力之心神喪失情形不同；又飲酒至醉，陷於精
    神耗弱，原為一時之精神狀態，非若精神病患之有持續性，
    故事後判斷行為人於行為時是否在酒醉精神耗弱中，無從如
    對一般精神病患得就其生理、精神等狀況為鑑定，因而法院
    綜合行為人行為時各種主客觀情形為合理推斷，自非法所不
    許（最高法院80年度台上字第3511號判決意旨參照）。經查
    ：
(一)本件被告於案發前即96年4月7日晚上9時許，在前揭住處飲
    酒，至翌日即同年月8日凌晨1時50分許，因其酒後在家吵鬧
    ，警方接獲報案到場處理之際，被告在員警甲○○前往處理
    時即知道有警員到場處理，且能分辨事物，並清楚詢問員警
    甲○○之姓名及期別，且其步伐穩定，並未因屋內雜亂而被
    絆倒，以及當日在新生派出所製作警訊筆錄時，意識清楚，
    並就員警所問之問題內容均所理解且供明：伊喝酒意識不清
    ，與警方發生衝突，肢體上拉扯；伊不是故意與警方拉扯，
    伊想要與警方說明當時情況，因喝酒意識不清，與警方拉扯
    時，導致林員警受傷等語，此有上開勘驗筆錄及被告警詢筆
    錄附卷可證，顯見被告對於案發時情狀之記憶並無減弱之情
    事。況被告於案發後即96年4月8日凌晨4時13分許，在警局
    接受呼氣酒精濃度測試值為每公升1.03毫克，此有酒精測試
    表1紙（詳見偵查卷第21頁），斯時被告仍可意識清楚地接
    受警方詢問，而回溯於案發時即同日凌晨1時50分許，相隔
    約3小時，以每小時回溯推估酒精測試值一般人平均增加每
    公升0.1毫克計算，回推被告案發時之呼氣酒精濃度值應約
    為每公升1.33毫克，並非屬於相當過量之情形。足認被告案
    發當時意識無任何障礙，縱被告於案發前曾飲酒，然依據上
    開被告之情緒、動作、步態，可知被告對於外界事務之查覺
    、判斷能力並未顯著減損，且絲毫不遜於常人，顯然被告於
    案發當時其行為及情緒表現均非屬精神病性症狀或酩酊，是
    被告行為當時應未陷於精神耗弱或心神喪失之程度，應甚明
    確。
(二)至被告雖曾於89年1月3日起至92年11月8日期間，因精神官
    能性憂鬱症及持續性酒癮至醫院接受診治住院，並於93至96
    年間陸續至醫院門診接受診治乙節，此有臺北市立聯合醫院
    松德院區診斷證明書及臺北市聯合醫院96年12月7日北市醫
    松字第09634215200號函暨病歷資料1份（詳見原審卷第27、
    67至106頁）在卷供參，顯見被告酒癮迄今尚未戒斷。惟被
    告之精神狀況係指被告於案發當時之精神狀況，殊難遽以被
    告患有前揭病狀而認定被告行為時之精神狀況，則上開診斷
    證明書及病歷資料，自不逕採為有利於被告之認定。
四、核被告乙○○所為，係犯刑法第135條第1項之對於公務員依
    法執行職務時施強暴罪及同法第140條第1項前段之於公務員
    依法執行職務時當場侮辱罪。又其所為多次對於公務員依法
    執行職務時當場侮辱罪，緣於其酒後情緒不穩之際，所為時
    、地密接之行為，且侵害之法益復屬相同，各行為之獨立性
    極為薄弱，依一般社會健全觀念，在時間差距上難以強行分
    開，在刑法評價上，以視為數個舉動之接續施行，合為包括
    之一行為予以評價，較為合理（最高法院86年度台上字第32
    9號判決意旨足資參照）。又被告所犯前開二罪，犯意各別
    ，行為互殊，應予分論併罰。原審適用刑法第135條第1項、
    第140條第1項前段、第41條第1項前段，刑法施行法第1條之
    1第1項、第2項前段，中華民國96年罪犯減刑條例第2條第1
    項第3款、第7條，審酌被告罹有精神官能性憂鬱症及持續性
    酒癮，已如前述，惟其拒絕接受精神鑑定，此有原審公務電
    話紀錄及財團法人亞東紀念醫院97年1月24日亞醫字第09729
    30018號函各1紙（詳見原審卷第115至116頁），且其於事後
    對事發過程仍能大致描述，並衡酌被告犯罪之動機、目的、
    手段及犯罪對於警員及國家法益所生之危害，及被告為低收
    入戶，此有臺北縣永和市公所低收入證明書1紙（詳見原審
    卷第28頁）附卷供參，以及其業已賠償告訴人甲○○所受之
    損失，並達成和解，而經告訴人於原審當庭撤回告訴，以及
    被告犯後坦承犯行之態度等一切情狀，分別量處妨害公務罪
    部分有期徒刑3月，當場侮辱公務員罪部分拘役30日，且以
    被告所為犯行時間均在96年4月24日之前，合於中華民國96
    年罪犯減刑條例第2條第1項第3款，均減其宣告刑二分之一
    ，並均諭知易科罰金之折算標準，經核認事用法俱無不合，
    量刑亦稱妥適。公訴人上訴意旨略以：被告有酗酒習慣，已
    經成癮，本件犯罪亦為酗酒後發生，原審未依刑法第89條第
    1項處以保安處分，似有違誤云云。經查，被告確因躁鬱症
    而有喝酒無法控制之情形，業據被告於本院準備程序中供述
    甚明（詳見本院卷第18頁），然因被告已於97年5月14日至
    同年6月14日自行至國軍北投醫院住院治療其躁鬱症及酒精
    依賴症，出院後僅須規則門診追蹤即可，有該院97年6月20
    日開立之診斷證明書1紙（詳見本院卷第21頁）在卷可稽，
    被告既已自行接受治療，本院認應無對其再施予保安處分之
    必要，是公訴人意旨請求宣告保案處分云云，為無理由，應
    予駁回。
五、公訴意旨另認：被告於前揭時、地，強行拉扯、推擠告訴人
    甲○○，致告訴人甲○○受有上開傷勢，而認被告另涉犯刑
    法第277條第1項之傷害罪嫌云云。然按告訴乃論之罪，告訴
    人於第一審辯論終結前得撤回其告訴，及告訴經撤回者，應
    諭知不受理之判決，刑事訴訟法第238條第1項、第303條第3
    款分別定有明文。而起訴書認被告就此係觸犯刑法第277條
    第1項之傷害罪嫌，依同法第287條前段之規定，須告訴乃論
    。茲因被告向告訴人道歉，並賠償告訴人新臺幣4,000元，
    告訴人乃於原審97年3月13日審理時，當庭表示撤回傷害告
    訴乙節，此有該次審理筆錄及撤回告訴狀各1份（詳見原審
    卷第128、130頁）附卷可證。此部分本應為被告不受理判決
    之諭知，惟公訴人認此部分與上開論罪科刑之對於公務員依
    法執行職務時施強暴罪部分係想像競合犯之裁判上一罪之關
    係，爰不另為不受理之諭知，附此敘明。
據上論斷，應依刑事訴訟法第368條、第273條之1第1項，判決如
主文。
本案經檢察官陳大偉到庭執行職務。
中    華    民    國    97    年    8     月    20    日
                  刑事第十五庭審判長法  官  吳昭瑩
                                    法  官  李釱任
                                    法  官  蘇隆惠
以上正本證明與原本無異。
不得上訴。
                                    書記官  吳玉華
中    華    民    國    97    年    8     月    20    日
附錄本案論罪科刑法條全文：
中華民國刑法第135條第1項：
對於公務員依法執行職務時，施強暴脅迫者，處3年以下有期徒
刑、拘役或300元以下罰金。
中華民國刑法第140條第1項：
於公務員依法執行職務時，當場侮辱，或對於其依法執行之職務
公然侮辱者，處6月以下有期徒刑、拘役或1百元以下罰金。


司法院資訊處製作；財團法人民間司法改革基金會備份。
